臺灣臺中地方法院交通事件事裁定　　　 96年度交聲字第226號
原處分機關　交通部公路總局臺中區監理所
受處分人　　臺灣京泰亞科技有限公司
即異議人　　　　　　　　　　　.
上列異議人即受處分人因違反道路交通管理處罰條例案件，對於
交通部公路總局臺中區監理所中華民國96年2 月27日所為之處分
（中監違字第裁60－G60A86877 號、60－ZCA094778 號、60－AE
B331206 號等裁決書）聲明異議，本院裁定如下：
    主  文
交通部公路總局臺中區監理所中華民國96年2 月27日所為之中監
違字第裁60－AEB331206 號之裁決撤銷。
前項撤銷部分，台灣京泰亞科技有限公司不罰。
其餘異議駁回。
    理  由
一、原處分意旨略以：異議人即受處分人台灣京泰亞科技有限公
    司所有之車號1057－LA號自用小客車，分別於：
  (一)民國95年2 月20日8 時42分許，在國道一號公路北上158 公
    里處，因「速限100 公里，經雷達（射）測定行速為113 公
    里，超速13公里」之違規，遭內政部警政署國道公路警察局
    第三警察隊泰安分隊員警依違反道路交通管理處罰條例第33
    條第1 項第1 款規定逕行舉發，經依法定地址送達違規通知
    單，因「招領逾期」遭退件，原舉發單位爰依行政程序法規
    定辦理公示送達；嗣受處分人未於期限內到案，該所遂於96
    年2 月27日以中監違字第裁60－ZCA094778 號裁決書，處罰
    鍰新臺幣6,000 元等語。
  (二)95年8 月24日11時41分許，在臺中市○○○路○ 段225-7 號
    前，因「行車限速50公里，經測時速65公里，超速15公里（
    未滿20公里）」之違規，遭臺中市警察局交通警察隊直屬分
    隊員警依違反道路交通管理處罰條例第40條規定逕行舉發，
    經依法定地址送達違規通知單，因「新址不明」遭退件，原
    舉發單位爰依行政程序法規定辦理公示送達；嗣受處分人未
    於期限內到案，該所遂於96年2 月27日以中監違字第裁60－
    G60A86877 號裁決書，處罰鍰新臺幣1,800 元等語。
  (三)96年1 月16日15時48分許，在臺北市○○街98號前，因「使
    用註銷牌照行駛」之違規，遭臺北市政府警察局文山第二分
    隊交通分隊員警依違反道路交通管理處罰條例第12條第1 項
    第4 款規定，當場攔檢舉發；嗣受處分人於96年2 月27日到
    案，該所遂於96年2 月27日以中監違字第裁60－AEB331206
    號裁決書，處罰鍰新臺幣3,600 元，並牌照扣繳等語。
二、聲明異議意旨則以：(1)因未收到中監違字第裁60－ZGB00343
    4 號裁決書，故不知車輛被註銷牌照，才衍生北市警交大字
    第AEB331206 號罰單；(2)未收到公警局交字第ZCA094778 號
    、及中市警交字第G60A86877 號罰單，原處分機關漠視「人
    民有被告知」之權利，其裁罰不合理等語。
三、按行政罰法（94年2 月5 日公布、95年2 月5 日施行）第5
    條規定：「行為後法律或自治條例有變更者，適用行政機關
    最初裁處時之法律或自治條例。但裁處前之法律或自治條例
    有利於受處罰者，適用最有利於受處罰者之規定。」。上述
    一、(一)所示違規行為後，道路交通管理處罰條例於94年12月
    28日修正公布，並於95年7 月1 日起施行，關於在高速公路
    超速行駛，經比較修正前後該條例第33條規定及行為時之高
    速公路交通管制規則第5 條第1 項規定，受處分人行為時之
    法律即修正前之規定並無較有利於受處分人之情事，故依前
    揭行政罰法之規定，本件違規行為，均應適用裁處時即修正
    後之法律處罰，合先敘明。次按汽車行駛於高速公路、快速
    公路或設站管制之道路，不遵使用限制、禁止、行車管制及
    管理事項之管制規則而有下列行為者，處汽車駕駛人新臺幣
    三千元以上六千元以下罰鍰：(一)行車速度超過規定之最高速
    限或低於規定之最低速限；逾越應到案期限60日以上，繳納
    罰鍰或逕行裁決處罰者，處6,000 元罰鍰。汽車駕駛人，行
    車速度，超過規定之最高時速，處新臺幣一千二百元以上二
    千四百元以下罰鍰；逾越應到案期限60日以上，繳納罰鍰或
    逕行裁決處罰者，處2,200 元罰鍰。道路交通管理處罰條例
    第33條第1 項第1 款、第40條、違反道路交通管理事件統一
    裁罰基準表分別定有明文。再汽車駕駛人之行為有下列情形
    之一，當場不能或不宜攔截製單舉發者，得逕行舉發：(七)經
    以科學儀器取得證據資料證明其行為違規。第一項逕行舉發
    ，應記明車輛牌照號碼、車型等可資辨明之資料，以汽車所
    有人為被通知人製單舉發。道路交通管理處罰條例第7條 之
    2 第1 項第7 款、第4 項分別定有明文。另依違反道路交通
    管理事件統一裁罰基準及處理細則第5 條規定，處理違反道
    路交通管理事件，有關文書送達之程序，依行政程序法之規
    定。而對於當事人之送達，有下列各款情形之一者，行政機
    關得依申請，准為公示送達︰(一)應為送達之處所不明者。有
    前項所列各款之情形而無人為公示送達之申請者，行政機關
    為避免行政程序遲延，認為有必要時，得依職權命為公示送
    達。當事人變更其送達之處所而不向行政機關陳明，致有第
    一項之情形者，行政機關得依職權命為公示送達。公示送達
    應由行政機關保管送達之文書，而於行政機關公告欄黏貼公
    告，告知應受送達人得隨時領取；並得由行政機關將文書或
    其節本刊登政府公報或新聞紙。公示送達自前條公告之日起
    ，其刊登政府公報或新聞紙者，自最後刊登之日起，經二十
    日發生效力。行政程序法第78條第1 項第1 款、第2 項、第
    3 項、第80條、第81條前段分別定有明文。
四、異議駁回部分：
  (一)本件受處分人所有之車號1057－LA號自用小客車，於上揭一
    、(一)及(二)所示時、地，確有「在高速公路超速行駛」及「超
    速行駛（一般道路）」之違規，為警依採證照片逕行舉發等
    情，有內政部警政署國道公路警察局公警局交字第ZCA09477
    8 號舉發通知單、臺中市警察局中市警交字第G60A86877 號
    舉發通知單、採證照片2 紙在卷可稽，復為受處分人所不否
    認，是以受處分人此部分違規事實明確，已堪認定。又受處
    分人公司所在地址為「臺中市○○區○○路138 巷14號1 樓
    」，有公司登記資料在卷可佐，合先敘明。
  (二)內政部警政署國道公路警察局公警局交字第ZCA094778 號舉
    發通知單（即上述一、(一)違規事實），經原舉發單位向受處
    分人登記之車主住址即公司所在地「臺中市○○區○○路13
    8 巷14號1 樓」送達，惟郵政機關以「招領逾期」而退回，
    原舉發單位於95年6 月23日辦理寄存送達，又遭以「新址不
    明」退回，原舉發單位即於95年8 月9 日依法辦理公示送達
    等情，有舉發通知單原件信封、內政部警政署國道公路警察
    局第三警察隊96年5 月29日公警三交字第0960303924號函覆
    內容及所附中華民國郵政交寄大宗掛號函件存根、公示送達
    清冊各1 件在卷可稽。另臺中市警察局中市警交字第G60A86
    877 號舉發通知單（即上述一、(二)違規事實），經原舉發單
    位向受處分人登記之車主住址即公司所在地「臺中市○○區
    ○○路138 巷14號1 樓」送達，惟郵政機關以「新址不明」
    而退件，原舉發單位遂於95年10月31日依法辦理公示送達等
    情，有舉發通知單原件信封、臺中市警察局95年10月31日中
    市警交字第09500990271 號公告及所附公示送達清冊各1 件
    存卷可佐。查，上開舉發通知單之送達地址，與受處分人公
    司登記資料所示之公司所在地址，並無二致，原舉發單位向
    受處分人登記之車主住址即公司所在地址為送達，尚屬無誤
    ，再觀諸受處分人於本件聲明異議狀之當事人欄內，填載其
    公司地址為「台中市南屯區○○○路厚生巷4 之5 號」，與
    其登記之車主住址抑或公司所在地址炯異，足認受處分人變
    更送達處所而未向監理機關陳報新址，原舉發單位以「臺中
    市○○區○○路138 巷14號1 樓」為受處分人之送達處所，
    在經郵務機關以「招領逾期」、「新址不明」退回後，致受
    處分人應為送達之處所不明，自可依上揭行政程序法之規定
    為公示送達，顯見內政部警政署國道公路警察局公警局交字
    第ZCA094778 號舉發通知單及臺中市警察局中市警交字第
    G60A 86877號舉發通知單之送達程序，均無不合。另交通違
    規件數繁多，送達不論係親自收受或寄存送達、甚或公示送
    達，如屬有效之送達，則受處分人之權益包括陳述意見之機
    會，業已受到保障，至於受處分人事實上是否知悉該公告或
    通知內容，則應由受處分人自行負責，要難令舉發機關擔負
    事實上之通知義務，否則寄存或公示送達之法定送達方式，
    即形同具文。是以，受處分人辯稱其未收到上述2 件舉發通
    知單，裁罰並不合理云云，即難謂適法。
  (三)準此，受處分人在經原舉發單位合法公示送達舉發通知單生
    效後，有逾越應到案期限60日以上情形，原處分機關就上開
    一、(一)之違規事實，依法裁處6,000 元罰鍰；就一、(二)之違
    規事實，裁處較低之1,800 元罰鍰，經核均無不當，從而，
    受處分人就此部分之異議意旨，非有理由，不能准許，自應
    予以駁回。
五、原處分撤銷不罰部分：
  (一)按「為使行政行為遵循公正、公開與民主之程序，確保依法
    行政之原則，以保障人民權益，提高行政效能，增進人民對
    行政之信賴，特制定本法。」、「本法所稱行政程序，係指
    行政機關作成行政處分、締結行政契約、訂定法規命令與行
    政規則、確定行政計畫、實施行政指導及處理陳情等行為之
    程序。」行政程序法第1 條、第2 條第1 項分別定有明文。
    行政機關之行政行為若無特別的排除行政程序法適用之明文
    規定，自應受行政程序法之規範，俾確保依法行政之原則，
    以保障人民權益，提高行政效能，增進人民對行政之信賴。
    又所謂行政處分，係指行政機關就公法上具體事件所為之決
    定或其他公權力措施而對外直接發生法律效果之單方行政行
    為，唯「行政機關」始得為行政處分。而所稱行政機關，係
    指代表國家、地方自治團體或其他行政主體表示意思，從事
    公共事務，具有單獨法定地位之組織；在此所指之「單獨法
    定地位之組織」者，係以具有經由中央或地方立法機關訂定
    該組織的法律、條例、通則或規程，即行政機關須具有「單
    獨之組織法規」、「獨立之編制和預算」以及依印信條例頒
    發之印信，因此交通部公路總局依據該局之組織條例第8 條
    規定制定交通部公路總局各區監理所組織通則，規範各區監
    理所組織，因此各區○○○○○道路交通管理處罰條例第92
    條第3 項規定，所訂定之違反道路交通管理事件統一裁罰基
    準及處理細則，而作成違反交通規則之裁決書，自屬行政處
    分。
  (二)行政程序法第96條第1 項第6 款規定：行政處分以書面為之
    者其中應記載事項之一有「表明其為行政處分之意旨及不服
    行政處分之救濟方法、期間及其受理機關」。又觀諸違反道
    路交通管理事件統一裁罰基準及處理細則第45條規定：「違
    反道路交通管理事件，於行為人到案聽候裁決者，處罰機關
    經裁決後，應宣示裁決內容，並將聲明異議期間及提出書狀
    之機關，於宣示時一併告知，且記載於裁決書。違反道路交
    通管理事件，行為人不依規定自動繳納罰鍰，或不依通知限
    期到案，處罰機關逕行裁決者，得不宣示。但應依前項規定
    於裁決書載明應記載事項，並送達受處分人。」，此規定即
    與上開行政程序法第96條第1 項第6 款規定之意旨相符，且
    其中更強調「應依前項規定於裁決書載明應記載事項，並送
    達受處分人」。申言之，行政程序法中所重視之教示制度，
    於違反交通規則之裁決非但亦須為同一之適用，尚且須要特
    別注意遵守，除確保依法行政之原則外，同時俾便人民於不
    服時能依其教示適時提出救濟，以保障人民權益。
  (三)94年12月28日修正公布、95年7 月1 日施行前之道路交通管
    理處罰條例第65條第1 項第3 款規定：「汽車所有人、駕駛
    人違反道路交通管理，經主管機關裁決後逾十五日未向管轄
    地方法院聲明異議，或其聲明異議經法院裁定確定，而不依
    裁決或裁定繳納罰鍰或不繳送汽車牌照、駕駛執照者，依左
    列規定處理之：(3)罰鍰不繳者，按其罰鍰數額，易處吊扣汽
    車牌照或駕駛執照一個月至三個月；不依期限繳送汽車牌照
    或駕駛執照者，吊銷其汽車牌照或駕駛執照。」；違反道路
    交通管理事件統一裁罰基準及處理細則第61條第1 項第1 至
    3 款則規定：「違反道路交通管理事件，受處分人於裁決後
    逾二十日未向管轄地方法院聲明異議，或其聲明異議經法院
    裁定確定，而不依裁決或裁定繳納罰鍰或不繳送汽車牌照、
    駕駛執照者，依下列規定處理：(一)罰鍰不繳者，如受處分人
    領有有效之汽車牌照、駕駛執照時，得以新臺幣每滿一千元
    罰鍰折算易處吊扣汽車牌照、駕駛執照一個月，不足一千元
    者以一千元計算，但易處吊扣期限不得逾三個月；受處分人
    仍不於十五日限期內繳送汽車牌照、駕駛執照者，吊銷其汽
    車牌照、駕駛執照。(二)經處分吊扣汽車牌照、駕駛執照者，
    按其吊扣期間加倍處分，受處分人仍不於十五日限期內繳送
    汽車牌照或駕駛執照者，吊銷其汽車牌照或駕駛執照。(三)經
    處分吊銷、註銷汽車牌照、駕駛執照者，由處罰機關逕行註
    銷。」，觀之上開規定，必須受處分人於裁決後「逾20日未
    向管轄地方法院聲明異議」，或「其聲明異議經法院裁定確
    定」而不依裁決或裁定繳納罰鍰或不繳送汽車牌照、駕駛執
    照者，才可依前揭規定處理，且須符合前開要件不繳罰鍰，
    方易處「吊扣」汽車牌照或駕駛執照；受處分人仍不於15日
    限期內繳送汽車牌照、駕駛執照者，才可「吊銷」汽車牌照
    或駕駛執照。惟上開罰鍰不繳之易處「吊扣」或「吊銷」，
    應不得僅以1 紙裁決書上註明罰鍰新臺幣多少，限於何時前
    繳納，逾期不繳納罰款時，自某年某月某日起，易處吊扣汽
    車牌照或駕駛執照，並限於某年某月某日前繳送執行，若未
    於該日前繳送，自某年某月某日起易處吊銷汽車牌照或駕駛
    執照，並逕行註銷汽車牌照或駕駛執照。因行政機關為行政
    處分時，雖可於行政處分上同時預告不履行之法律效果，惟
    此僅係行政處分之「預告行為」，行為人不履行時，行政機
    關仍應另為一行政處分，非可依前開預告行為，不經通知，
    逕自為其他易處之處分，允許上開行為，無異允許行政處分
    可以自己默默地進行，此戕害人民權益甚巨，且有違行政法
    裁量不得濫用之原則。換言之，前開規定雖有當事人不依限
    繳送之易處規定，但行政機關在執行該條規定，於當事人罰
    鍰不繳時，應另為「吊扣」之行政處分，若行為人仍不於期
    限內繳送執行時，再為一行政處分，易處「吊銷」，應依法
    如此循序漸進地處理，而非為省卻麻煩，可以在同一行政處
    分上同時諭知處罰鍰，若於期限內不繳，就直接易處吊扣，
    若仍不繳送，一定期限後，就直接易處吊銷，而可不必再通
    知當事人。
  (四)再書面之行政處分自送達相對人及已知之利害關係人起；書
    面以外之行政處分自以其他適當方法通知或使其知悉時起，
    依送達、通知或使知悉之內容對其發生效力，為行政程序法
    第110 條第1 項所明定。雖交通部為響應政府推動行政革新
    、簡化作業，而自89年6 月1 日起實施違規一次裁決作業，
    然確實落實依法行政之原則，才能以保障人民權益，增進人
    民對行政之信賴，因此裁罰一次性即若確有其必要，主管機
    關仍須修法後方可施行，否則前開一次裁決之合法送達僅一
    次，卻對受處分人產生罰緩、易處吊扣駕照、易處吊銷及逕
    行註銷駕照等四個行政處分，無異讓受處分人喪失前開法律
    所規定救濟之權利，不但違反行政程序法第96條第1 項第6
    款、第110 條第1 項及違反道路交通管理事件統一裁罰基準
    及處理細則第45條但書之規定，而且與母法（道路交通管理
    處罰條例）授權之目的未盡相符，亦與法律保留原則有違。
  (五)經查，原處分機關前以受處分人所有之車號1057－LA號自用
    小客車，於93年12月11日20時42分許，在國道三號公路北上
    246.9 公里處，因「在高速公路超速行駛」之違規，經舉發
    違反道路交通管理處罰條例第33條第1 項之規定，於95 年2
    月21日以中監違字第裁60－ZGB003434 號裁決書，裁處：「
    罰鍰6,000 元，罰鍰限於95年3 月23日前繳納；上開罰鍰不
    繳納之處分：(1)自95年3 月24日起易處吊扣汽車牌照3個 月
    ，並限於95年4 月7 日前繳送；(2)95年4 月7 日前未繳送汽
    車牌照者，自95年4 月8 日起易處吊銷，並逕行註銷汽車牌
    照；(3)汽車牌照經吊銷或註銷者，非經公路主管機關檢驗合
    格，不得再行請領；但經易處逕行註銷者，非滿6 個月不得
    再行請領。」等語，顯係以一次裁決之合法送達，對受處分
    人產生四個行政處分，以致受處分人喪失前揭法律規定之權
    利，揆諸首揭法條及說明，實不符合交通管理事件處罰所規
    定之正當法律程序原則。從而，原處分機關於95年2 月21日
    所為之中監違字第裁60－ZGB003434 號裁決書之送達，僅對
    受處分人產生屆期繳納罰鍰之行政處分效力，其據此裁處逕
    行註銷受處分人之上開汽車牌照，自非適法。是以，96年1
    月16日15時48分許，駕駛受處分人所有上開車輛，行經臺北
    市○○街98號前，因「使用註銷牌照行駛」之交通違規事由
    （即前述一、(三)所示違規行為），為臺北市政府警察局文山
    第二分隊交通分隊員警以違反道路交通管理處罰條例第12條
    第1 項第4 款規定舉發，並經原處分機關於96年2 月27日以
    中監違字第裁60－AEB331206 號裁決書裁處「罰鍰新臺幣3,
    600 元，並牌照扣繳」之處分，即有未洽。
  (六)綜上所述，受處分人此部分異議，經核為有理由，原處分既
    有前開違誤即屬無可維持，應由本院撤銷原處分，並自為裁
    定對受處分人裁罰如主文第二項所示。
六、據上論斷，應依道路交通管理處罰條例第87條第2 項、道路
    交通案件處理辦法第19條、第20條，裁定如主文。
中　　華　　民　　國　　96　　年　　9 　　月　　29　　日
                  刑事第一庭    法  官  楊萬益
上正本證明與原本無異。
如不服本裁定應於送達後五日內向本院提出抗告狀。
                                書記官  薛淑玲
中　　華　　民　　國　　96　　年　　9 　　月　　29　　日
